【裁判字號】    96,上訴,2105
【裁判日期】    970219
【裁判案由】    妨害自由等
【裁判全文】
臺灣高等法院臺中分院刑事判決        96年度上訴字第2105號
上  訴  人  臺灣臺中地方法院檢察署檢察官
上  訴  人
即  被  告  丁○○
選任辯護人  鞠金蕾  律師
上  訴  人
即  被  告  乙○○
選任辯護人  邢建緯  律師
上列上訴人因妨害自由等案件，不服臺灣臺中地方法院96年度訴
字第1121號中華民國96年6月22日第一審判決（起訴案號：臺灣
臺中地方法院檢察署95年度偵字第28205號、95年度偵緝字第148
1號及原審公訴檢察官於96年6月1日原審審理期日以言詞追加起
訴被告乙○○對己○○犯罪部分），提起上訴，本院判決如下：
    主  文
原判決撤銷。
丁○○共同意圖為自己不法之所有，以恐嚇使人將本人之物交付
，處有期徒刑拾月，減為有期徒刑伍月，如易科罰金以銀元佰
元即新台幣玖佰元折算壹日；又共同意圖為自己不法之所有，以
詐術使人將本人之物交付，處有期徒刑肆月，如易科罰金以新台
幣壹仟元折算壹日，減為有期徒刑貳月，如易科罰金以新台幣壹
仟元折算壹日；又共同意圖為自己不法之所有，以詐術使人將本
人之物交付，未遂，處有期徒刑月，如易科罰金以新台幣壹仟
元折算壹日，減為有期徒刑壹月又拾伍日，如易科罰金以新台幣
壹仟元折算壹日；又共同傷害人之身體，處有期徒刑肆月，減為
有期徒刑貳月，如易科罰金以新台幣壹仟元折算壹日；又共同意
圖為自己不法之所有，以恐嚇使人將本人之物交付，處有期徒刑
拾月，減為有期徒刑伍月，如易科罰金以新台幣壹仟元折算壹日
；又共同以非法方法，剝奪人之行動自由，處有期徒刑玖月，減
為有期徒刑肆月又拾伍日，如易科罰金以新台幣壹仟元折算壹日
。應執行有期徒刑壹年貳月，如易科罰金以銀元佰元即新台幣
玖佰元折算壹日。
乙○○共同意圖為自己不法之所有，以詐術使人將本人之物交付
，處有期徒刑肆月，減為有期徒刑貳月；又共同意圖為自己不法
之所有，以詐術使人將本人之物交付，未遂，處有期徒刑月，
，減為有期徒刑壹月又拾伍日；又共同傷害人之身體，處有期徒
刑肆月，減為有期徒刑貳月；又共同意圖為自己不法之所有，以
恐嚇使人將本人之物交付，處有期徒刑拾月，減為有期徒刑伍月
；又共同以非法方法，剝奪人之行動自由，處有期徒刑玖月，減
為有期徒刑肆月又拾伍日。應執行有期徒刑拾壹月。
    事  實
一、丁○○與谷明仁（已據臺灣臺中地方法院檢察署檢察官以93
    年度偵字第2863號為不起訴處分確定）共同基於意圖為自己
    不法所有之犯意聯絡與行為分擔，推由谷明仁於民國92年9
    月29日19時40分許，藉故邀同甲○○至臺中市○○○路與民
    生路口「採紅菱三百暢飲」酒店飲酒，俟甲○○酒醉，辨識
    及判斷能力減弱之際，谷明仁即慫恿甲○○與具共同詐欺取
    財犯意之酒店小姐玩骰子 (俗稱「十八豆」)，並以如己方
    贏，可免費帶酒店小姐出場，如輸，則須賠付所下注之賭金
    ，甲○○不知是詐術，未經思索即與酒店小姐玩賭，丁○○
    、谷明仁在旁見甲○○已入彀中，谷明仁並佯裝幫助甲○○
    翻本，而加入賭局，而由丁○○虛意代墊所輸賭注金錢，作
    狀交付現金及簽發支票予酒店小姐。嗣經玩賭結束後，丁○○與谷明仁先偕同甲○○至新天地酒店續行喝酒，迄於翌日
    凌晨1時許，始將其帶至臺中市○○○路○段302巷6號其所經
    營之「綠達生化科技有限公司 (以下簡稱綠達公司)」內，
    丁○○隨即對甲○○詐稱代墊賭輸之金額合計新臺幣 (下同
    )160 萬元，甲○○須分攤80萬元。丁○○與谷明仁因見甲○○遲疑，無意接受，為達到先前詐欺尚未取得之財物之目
    的，遂基於共同恐嚇取財之犯意聯絡與行為分擔，由丁○○
    當場拿椅子作勢對甲○○摔擊，以逼迫其簽發本票質押，致
    甲○○心生畏懼，乃簽交面額分別10萬元及70萬元之本票各
    1紙交付丁○○，旋接續對沈萬出恫稱：「如果不還錢就要
    用狗籠子關在新社鄉水景山上」、「如果不還錢就要找其父
    母，並要讓甲○○家的雞鴨都不見」等語，致使甲○○畏懼
    ，不得已於92年9月30日13時許在臺中市○○路「海鮮樓餐
    廳」門口，先交付丁○○6萬元，隔數日後，復由甲○○本
    人及其父母共同籌款，再交付30萬元。嗣因甲○○發覺受害
    ，乃報請警方偵辦。
二、丁○○、乙○○共同基於意圖為自己不法所有，詐取財物之
    犯意聯絡與行為分擔，推由乙○○媒介己○○與丁○○相識
    ，而由丁○○於95年10月26日晚間11時許，以友人有建物多
    棟欲出售，擬囑託仲介為由，請己○○至設於臺中市北屯區
    ○○○路1段403號「麒麟理容KTV」店 (下稱麒麟KTV )洽談
    ，己○○不疑有詐，仍依約到場，丁○○對其佯稱霧峰鄉有
    房屋數棟要出售云云，即示意先喝酒，見己○○已醉酒，辨
    識及判斷能力減弱時，即要求己○○與之擲骰子對賭財物，
    並接續對己○○詐稱其所擲點數較小輸錢，經玩賭終了後，
    即對己○○詐稱共輸50萬元，表示願以25萬元結帳，致使己○○陷於錯誤，誤為真正，乃當場簽發面額為25萬元之本票
    1紙交予丁○○。嗣丁○○屢以門號0000000000號行動電話
    向己○○催討賭債，己○○警覺受騙乃於同年10月31日報警
    處理而循線查悉上情。
三、丁○○與乙○○又共同謀議仿上開手法，對戊○○詐取財物
    ，乃由乙○○引介戊○○與丁○○相識，再由丁○○介紹其
    胞兄陳迺璋 (無積極證據足認陳迺璋有犯意聯絡)向戊○○
    訂購戒指，而利用戊○○交付戒指時，對其施詐取財，遂於
    95年12月6日23時許，請戊○○持其胞兄所訂購之戒指至臺
    中市北屯區○○○○路1段403號麒麟KTV酒店交貨，戊○○未
    察覺已入騙局，仍依約前往交貨，丁○○隨即邀到場之戊○○一起飲酒，並於戊○○酒醉，辨識及判斷能力減弱後，邀
    同戊○○以擲骰子方式對賭財物，接續對戊○○詐稱其所擲
    點數較小輸錢，戊○○因屢賭屢輸，亟欲翻本，乃加倍下注
    價碼繼續與丁○○玩賭，迄賭輸金額累計多達640萬元時，
    丁○○乃決意終止玩賭，但戊○○並未交付分文或其他財物
    ，而未詐欺得逞。嗣因戊○○當時仍不知受騙，誤以為丁○○贏錢，即不願玩賭而不滿，乃與丁○○起爭執，丁○○遂
    與到場之不詳姓名、年籍，綽號「阿平」、「阿明」之成年
    男子二人 (無積極證據足認「阿平」及「阿明」有詐欺取財
    之犯意聯絡)，共同基於普通傷害之犯意聯絡，徒手毆打戊○○，惟戊○○因酒醉尚未退除，情緒極度不穩定，仍不能
    壓制，「阿平」又以行動電話通知乙○○與某不詳真實姓名
    年籍，綽號「太保」之成年男子及另一不詳姓名年籍之成年
    男子前來協助處理。經乙○○到場假扮和事佬居中協調仍未
    奏效，乙○○即與在場之丁○○及「阿平」、「阿明」、「
    太保」暨該另一不詳真實姓名年籍成年男子，共同基於普通
    傷害之犯意聯絡與行為分擔，聯手續行毆打戊○○，經乙○○重力掌摑戊○○臉頰後，戊○○始漸清醒，丁○○、乙○○等人乃停止毆打，戊○○因受丁○○、乙○○等人之接續
    多次毆打後，受有頭部挫傷併前額及二眼眶瘀腫、前額淺層
    撕裂傷及擦傷約4公分等傷害。隨後，乙○○乃提議以350
    萬元決算賭債，丁○○亦佯稱：看在乙○○面子，同意依該
    金額解決此筆賭債糾紛。惟戊○○不依指示簽發同額之本票
    交付丁○○質押，丁○○、乙○○及「阿平」、「阿明」、
    「太保」等人即基於恐嚇取財之犯意聯絡與行為分擔，共同
    對戊○○恫嚇稱：「你現在是不承認賭債是不是，如果不承
    認會死的很難看」等語，致使戊○○心生畏懼，而當場簽發
    面額各為100萬元、150萬元及100萬元之本票計各3紙交予丁○○收執，丁○○、乙○○等並要求戊○○須於同月7日中
    午12時前兌現100萬元。丁○○、乙○○等人恐將戊○○放
    行後，將不會付款，為求如期取得100萬元之現金，乃推由
    丁○○、「阿平」、「阿明」3人自同月7日凌晨五時許起，
    以人牆包夾之方式，挾持戊○○離開麒麟理容KTV店，強行
    押上其等駕駛之汽車上，先在道路上繞行片刻後，再載至臺
    中縣潭子鄉某KTV店，經帶進包廂內後，即要戊○○打電話
    向親友籌錢償還賭債，經戊○○撥打電話回家向父親籌得70
    萬元後，「阿平」迅即以戊○○之行動電話通知乙○○前往
    戊○○住宅取款，經乙○○趕赴戊○○住宅附近時，發現員
    警已到場處理，乃迅即離去，未入內取款，隨即以電話向「
    阿平」告知戊○○家人已報警，勿前往取款云云。丁○○、
    阿平、阿明等獲悉此訊息後，遂欲要求戊○○刷信用卡換取
    現金用以償還，乃駕車押送戊○○前往臺中市○○街商家，
    但因未見店家營業，又載往臺中市○○路愛買吉安大賣場 (
    即B&Q特立屋賣場)地下室，由「阿明」駕車前去停車，而由
    丁○○及「阿平」2人將戊○○挾帶下車，正自該賣場地下
    室登上1樓之際，戊○○瞥見前方之郵局，迅即趁隙脫逃，
    於同日上午10時30分許奔進郵局內呼叫求救，始脫困，前後
    受剝奪行動自由達約5個多小時。嗣戊○○為配合警方查案
    ，乃撥打丁○○使用之0000000000號行動電話佯與丁○○相
    約交付70萬元，經丁○○、乙○○2人依約於95年12月9日零
    時10分許，到達臺中市○○○街與向上路口「85度C」咖啡
    館，即為警當場逮捕，並自乙○○身上扣得戊○○簽發之票
    號002595號、面額100萬元之本票1紙。
四、案經臺中市警察局第五分局報告臺灣臺中地方法院檢察署檢
    察官偵查起訴。
    理    由
一、證據能力部分：(一)按被告以外之人於審判外之陳述，雖不符
    刑事訴訟法第159條之1至之4等4條之規定，而經當事人於審
    判程序同意作為證據，法院審酌該言詞陳述或書面陳述作成
    時之情況，認為適當者，亦得為證據。當事人、代理人或辯
    護人於法院調查證據時，知有刑事訴訟法第159條第1項不得
    為證據之情形，而未於言詞辯論終結前聲明異議者，視為有
    前項之同意，刑事訴訟法第159條之5定有明文。本案證人即
    被害人戊○○、己○○於警詢中所為之陳述，檢察官與上訴
    人即被告 (下稱被告)乙○○及其選任辯護人均未於法院言
    詞辯論終結前對該等筆錄內容異議，依上開規定，是渠等於
    警詢之陳述已擬制同意其有證據能力，經審酌上開筆錄作成
    情況，均係在司法警察面前作成，製有警詢筆錄可以為證，
    具有一定之公信力，且較無人情施壓或干擾，亦無不當取供
    之情形，認為以之作為本案之證據亦屬適當，均具有證據能
    力。(二)被告以外之人於偵查中向檢察官所為之陳述，除顯有
    不可信之情況者外，得為證據，刑事訴訟法第159條之1第2
    項定有明文。蓋因檢察官代表國家偵查犯罪，與法官同為司
    法官署，依法有訊問被告、證人及鑑定人之權利，且須對被
    告有利、不利之情形均應注意，況徵諸實務運作，檢察官實
    施刑事偵查程序，亦能恪遵法定程序之要求，不致有違法取
    證情事且可信度極高，是被告以外之人前於偵查中已具結而
    為證述，除反對該項供述得具有證據能力之一方，已釋明「
    顯有不可信之情況」之理由外，不宜遽指該證人於偵查中之
    陳述不具證據能力，方符前揭法條之立法意旨。是證人己○○、戊○○、沈金才於偵查中經具結所為之陳述，在客觀上
    並無顯不可信之情況，自具有證據能力。(三)按被告以外之人
    於檢察事務官、司法警察官或司法警察調查中所為之陳述，
    與審判中不符時，其先前之陳述具有較可信之特別情況，且
    為證明犯罪事實存否所必要者，得為證據，刑事訴訟法第
    159條之2定有明文。本案證人戊○○於警詢中之證述內容，
    上訴人即被告 (下稱被告)丁○○之選任辯護人雖主張無證
    據能力，但查證人戊○○於警詢中之證述，核與其於偵審中
    結證情節大致相符，且就其何以簽發面額分別為100萬元、
    150萬元及100萬元部分所為證述，其於警詢中證述既與審判
    中證述情節不符，經核證人戊○○乃就其親歷事實為陳述，
    且未受任何不當因素影響，而被告丁○○於本院審理時亦供
    認有脅迫戊○○簽發本票之情事，足認戊○○於警詢中之陳
    述，具有特別可信之情況，且為證明被告犯罪事實存否所必
    要，應有證據能力。
二、訊據被告丁○○、乙○○二人於本院審理時均坦承有如上揭
    事實欄二、三所載示之犯罪事實。而被告丁○○則矢口否認
    有如事實欄一所示對被害人甲○○詐欺取財及恐嚇取財之犯
    行，於原審及本院審理時辯解略以：當天谷明仁、甲○○二
    人與二位酒店小姐玩「十八豆」方式對賭約2~3小時，伊在
    旁觀看，並貸予谷明仁70萬元，後來，與谷明仁、甲○○、
    吳玉舜前往「新天地理容KTV」店，在該店內喝酒近清晨時
    ，伊詢問谷明仁何時償還借款，谷明仁稱借款皆為甲○○賭
    輸的，伊與甲○○、谷明仁3人乃回到崇德六路綠達公司後
    ，經谷明仁與甲○○洽談後，谷明仁、甲○○就各寫了面額
    各35萬元的本票各1紙予伊，隔了1、2天，甲○○中午打電
    話予伊叫伊去朝馬附近的海鮮樓並拿了6萬元予伊，後有某
    自稱彰化兄弟的人打電話予伊，稱受甲○○之託，要談和解
    ，表示要以五萬元處理，但遭伊拒絕。其後，甲○○說10
    萬元要和解，伊仍同意，並取得1張10萬元郵局的票，伊至
    郵局兌領後，也即簽立1張和解書，當時埔里分局員警也在
    場。伊僅貸予谷明仁70萬元，錢也不是甲○○借的，怎會叫
    甲○○還等語。
三、經查：(一)被告丁○○於案外人谷明仁邀同被害人甲○○在「
    採紅菱三百暢飲店」飲酒，而與酒店小姐賭博時，均在場，
    並甲○○一方墊付賭輸之金額計70萬元 (含現金及支票)予
    酒店小姐，其後，丁○○與谷明仁、甲○○返回綠達公司內
    ，甲○○有簽交本票予被告丁○○收執等情，已據被告供承
    無訛，並經證人即被害人甲○○證述屬實在卷。(二)甲○○係
    經谷明仁提議而與酒店小姐對賭「十八豆」，其賭輸之款項
    ，均由被告丁○○代墊，於玩賭終了，返回綠達公司後，被
    告丁○○即稱其代墊之款項共160萬元，要求甲○○攤付80
    萬元，於甲○○猶豫時，被告丁○○即持椅子作勢對其摔擊
    ，甲○○因而心生畏懼，乃簽交面額10萬元及70萬元之本票
    予被告丁○○，被告丁○○收取本票後，即接續對之恫嚇稱
    ：「如果不還錢就要用狗籠子關在新社鄉水景山上」、「如
    果不還錢就要找其父母，並要讓甲○○家的雞鴨都不見」等
    語，致使甲○○畏懼，不得已於92年9月30日13時許在臺中
    市○○路「海鮮樓餐廳」門口，先交付被告丁○○6萬元，
    隔數日後，復由甲○○本人及其父母共同籌款再交付30萬元
    等事實，已據證人即被害人甲○○於96年5月16日原審審理
    時結證明確在卷 (見原審卷第132~146頁)，並提出本票影本
    4 紙及谷明仁書寫之字條暨簽署被告丁○○名義之收據各1
    份附卷可參 (見臺灣臺中地方法院檢察署93年度偵字第2863
    號偵查卷第41頁、第31~32頁臺灣臺中地方法院檢察署94年
    度偵字第15850號偵查卷第10頁；原審卷第176頁)。(三)稽之
    上開4紙本票影本所載，其中2紙本票之發票日均為92年9月
    29日，面額分別70萬元及10萬元，到期日依序為92年1 0月5
    日及92年9月30日。另2紙本票之到期日則分別為92年10月3
    日及92年10月8日，面額各為25萬元及10萬元。再揆之谷明
    仁書寫之字條其上載有：請速與陳董或小谷聯絡，否則一切
    後果自行負責，今天再 (誤植為「在」)不聯絡就去你家」
    等字樣。再而簽署被告名義之收據，其內容為：「茲收到甲○○貳拾萬元整，沈金才 (按：甲○○之父親)壹拾萬元整
    ，合計拾萬元整，自92年11月5日起甲○○和丁○○之間
    無債務存在，恐口說無憑」。又證人即被害人甲○○之父親
    沈金才於94年2月2日檢察官偵查中亦結證：谷明仁到伊家裡
    拿錢，伊將10萬元交給谷明仁，立據人丁○○的收據就是谷
    明仁的；伊將郵局的票交給谷明仁，谷明仁就將2紙本票還
    給伊等語 (見臺灣臺中地方法院檢察署94年度偵字第17號偵
    查卷第20~22頁)。核之上開本票所載之發票日、面額及到期
    日，對照證人甲○○及沈金才所述情節相符。參之社會事實
    與經驗，被告丁○○與甲○○原並不熟識，倘若其與谷明仁
    及酒店小姐未預謀設賭局對甲○○詐騙財物，而係於案發當
    日巧遇被害人甲○○與酒店小姐賭博財物，當不可能身懷數
    十萬元現金到場，並將全數現金用供墊付他人賭輸之款項，
    並於現金用磬後，復取所持有之支票多紙代付，而不覺吝惜
    ，卻於當夜即亟欲索還，並出言相脅，明顯違背常情，被告
    丁○○所辯，難予採信。顯見被告丁○○與谷明仁間，互有
    意思聯絡之情事無訛。又參酌被告二人共同用以詐騙本案另
    二位被害人己○○及戊○○之手法，幾與其上開詐騙情節，
    如出一轍，益證證人甲○○指述各節，顯非虛構誣陷，足以
    採憑。(四)至於證人谷明仁於93年2月23日於檢察官偵查中雖
    陳稱：當天甲○○賭錢，最後輸了70萬元，並向伊借70萬元
    ，而該70萬元是伊向丁○○所借，包括40萬元現金及30萬元
    客票云云 (見臺灣臺中地方法院檢察署93年度偵字第2863號
    偵查卷第20~2 1頁)。惟按其他案件之被告就本案被告而言
    ，乃屬被告以外之第三人，其就本案被告犯罪事實所為之陳
    述，本質上屬於證人，自應依刑事訴訟法287條之2規定，命
    其具結陳述，始符合法定之人證調查程序，而得作為認定被
    告犯罪事實之判斷依據，否則，其陳述即屬「依法應具結而
    未具結」之證言，依同法第第158條之3之規定，不得作為本
    案之證據。查證人谷明仁上開於自身被訴案件在檢察官偵訊
    中所為之陳述，乃就本案被告丁○○有關之事項所為之陳述
    ，既無不得命具結之情形，而未經具結，自不得作為本案之
    證據。雖證人谷明仁於95年5月16日原審審理中仍結證稱：
    當天伊與甲○○一起賭博，最後都輸給店內小姐，輸的錢是
    向丁○○借的，包括3、40萬元現金及3、40萬元支票等語。
    然本案綜觀上開事證情況，足認被告丁○○與谷明仁確有共
    謀假藉賭博之手法，而對甲○○詐欺取財，並進而恐嚇取財
    之情事，不能僅憑因外觀上具有賭博及借貸之形式，遽憑信
    證人谷明仁所述屬實。(五)另證人甲○○分別於92年10月30日
    及93年8月27日檢察官偵查中所為之陳述，經核均未經具結
    ，依刑事訴訟法第158條之3之規定，不具證據能力，自無從
    為證明力之評價。又被害人甲○○於事發後，對谷明仁提出
    告訴時，何以未對被告丁○○一併追究，其原因及動機或由
    於當時事證不明，出於誤判，或有其他顧慮，不一而止，不
    能憑此即否定被害人甲○○證言之真實性。(六)雖被害人甲○○前對於谷明仁所提出之恐嚇取財告訴案件，已據臺灣臺中
    地方法院檢察署檢察官93年度偵字第2863號為不起訴處分確
    定在案，有該案卷宗及不起訴處分書可憑，然本案被告丁○○既非上開案件之當事人（追訴之對象），該不起訴處分書
    對於被告丁○○並不生拘束力。況檢察官為前開不起訴處分
    時，僅審酌當時顯現之事實與證據，難認與事實相符，自不
    能憑依該不起訴處分書為被告無罪之認定。
四、次查：(一)被告二人共謀由被告乙○○媒介被害人己○○、戊○○分別與被告丁○○相識，再由被告丁○○各於上開時、
    地誘引被害人己○○、戊○○飲酒及賭博，而趁各被害人均
    酒醉後，辨識及判斷能力減弱時，對其偽稱賭博輸錢，須清
    償賭債，致使被害人己○○陷於錯誤，而依指示簽發面額為
    25萬元之本票1紙交予丁○○；而被害人戊○○則因酒後鬧
    情緒，被告2人乃夥同「阿平」、「阿明」、「太保」者等
    人徒手毆打戊○○致使戊○○受有頭部挫傷併前額及二眼眶
    瘀腫、前額淺層撕裂傷及擦傷約4公分等傷害。又被告二人
    為逼使被害人戊○○簽發本票，乃與「阿平」、「阿明」「
    太保」等人共同對戊○○恫嚇稱：「你現在是不承認賭債是
    不是，如果不承認會死的很難看」等語，致使戊○○心生畏
    懼而當場簽發面額各為100萬元、150萬元及100萬元之本票
    計各3紙交予丁○○收執。被告二人於被害人戊○○簽交本
    票後，仍未讓其自由離去，而自95年12月7日凌晨五時許起
    ，推由被告丁○○夥同「阿平」、「阿明」者以人牆包夾之
    方式，挾持戊○○離開麒麟理容KTV店，強行押上汽車於道
    路繞行，其間，要被害人戊○○向親友籌錢或持信用卡刷卡
    換取現金，用以償還，均未得逞，迄於同日上午10時30分許
    ，經被害人戊○○趁隙奔入郵局內而脫困，前後剝奪被害人
    戊○○之行動自由達約5個多小時等情，除據被告二人於本
    院審理時自白認罪外，並迭經被害人己○○、戊○○於警詢
    時、偵查中及原審審理時證述明確在卷，復有己○○簽發面
    額為25萬元之本票1紙、戊○○所簽發上開面額分別為100
    萬元、150萬元、100萬元之本票3張 (見警卷第47~49)、烏
    日澄清醫院診斷證明書 (見警卷第31頁)、戊○○臉部受傷
    照片3張 (見95年度偵字第28 205號偵查卷第43頁)及電話通
    聯紀錄多份在卷可稽。(二)揆之被告丁○○於95年1 2月9日原
    審訊問時已坦承：「（對於你在警、偵訊中，所言是否實在
    ？）都實在，沒有人逼我，筆錄都有看過才簽名。」、「（
    是否坦承詐賭？）我是有一點騙他的意味，但我沒有用工具
    。我是用十八洞（骰子），我利用他喝酒，人茫茫的，我故
    意把他說點數說的比較少，他也不知道，變成我贏的比較多
    ，..。」、「 (戊○○簽完本票後，你們如何叫他還錢？）
    他叫我等他到隔天10點，當時我及阿平在現場，在麒麟KTV
    時，我有打戊○○，但我打戊○○是他先打我，後來打電話
    叫我朋友太保來，太保叫二個不認識的人找我．．．然後，
    他們就跟我一起打戊○○，戊○○受傷，就是被我們打的。
    」、「 (乙○○作何事？）乙○○說戊○○愛賭博，乙○○
    來把賭債640萬元講成350萬元後，他就走了。」、「（是否
    於95年10月27日以同樣詐賭方式，詐騙己○○？）我也是利
    用己○○跟我喝酒，喝的醉茫茫時，跟他說他的點數較小，
    讓他輸我較多，最後他輸我50萬元，己○○自己說50萬元簽
    立25萬元給我。因為我認為不是正當贏他錢，我同意50萬元
    折成25萬元。」、「 (有無在賭博後，恐嚇戊○○如不還錢
    ，要給他死？）..，這個局是乙○○設的，是他提議的，趁
    戊○○酒醉時，給他抓雞，讓他輸錢，這是乙○○事先跟我
    講好的，要我們以賭博方式來騙戊○○。乙○○說戊○○酒
    喝了之後，就會變的很風神 (台語，意指「好炫耀，不切實
    際」之個性)，四處找人賭博，所以邀我一起來騙他。所以
    設局騙戊○○的人只有我與乙○○，．．．阿平不知道我和
    乙○○設局要騙戊○○」、「（是否坦承與乙○○詐騙戊○○？）我承認。」、「（是否坦承另二人共同毆打戊○○？
    ）我承認。」、「（詐騙己○○是否也是你與乙○○一起設
    局的？）是的，是乙○○提議要詐騙己○○，我聽乙○○建
    議用找人喝酒詐騙方式騙錢，都還沒有賺到錢，我已花了將
    近30萬元，30萬元都是我出的，乙○○都是出嘴，乙○○跟
    我說賺到錢要分我一半都沒有。乙○○事先介紹，讓我騙他
    詐賭，但只有拿到本票25萬元，沒有拿到現金，後來乙○○
    又介紹戊○○，說是要補己○○的，我都沒有拿到錢，自己
    還虧30萬元。」、「（乙○○還介紹過幾人讓你們詐賭？）
    就己○○及戊○○二人。」等語 (見原審95年度聲羈字第
    1799號刑事卷第7~14頁)；於96年4月3日原審訊問時亦補述
    ：「..，我要補充說明我的犯罪是向他們詐騙錢。」等語 (
    見原審卷第21頁)；於96年6月1日原審審理中結證：「我是
    有跟乙○○談話要設局騙人，..。」、「 (你剛才說乙○○
    有開頭說，說什麼？)他開頭說戊○○、跟己○○這二個人
    有錢，問我有沒辦法在他們身上搞到錢，..。」、「 (你有
    跟乙○○提到可以用喝酒的方法？)有的，因為我看跟戊○○跟己○○二人喝酒都很大型（台語，意指飲用量很大，不
    知節制），所以我就想到這個方法。」、「 (你跟乙○○用
    這喝酒方法，乙○○如何表示？)他說看我在喝酒中怎麼用
    ．．．」、「 (你說你看己○○、戊○○喝酒很大型，你用
    以喝酒方式，究竟是以何方式？)我有想以喝酒當中以投資
    生意或賭博方式，我看他們比較喜歡賭博，所以我就用喝酒
    中以賭博方式。」、「乙○○第一次談到只有己○○，因為
    己○○避不肯談，我就跟乙○○說你介紹這個人我又拿不到
    錢，乙○○就說他再介紹其他的人給我，他就介紹戊○○給
    我。」、「 (乙○○介紹這二個人的目的，是要你從他們身
    上搞到錢，是否要跟他均分？)是的，不管用什麼方法從他
    們身上搞到錢．．．。」、「 (戊○○部分你要分乙○○多
    少錢？)依照350萬元來講，乙○○分得約100萬元。」、「
    (依你們約定己○○部分你要分給他(乙○○)多少錢？)扣掉
    喝酒的開銷後，開銷6、7萬元，25萬減7萬，他要分8萬元，
    但後來沒有拿到錢。」、「 ( 戊○○部分乙○○沒有參與
    ，為何你認為值得分100萬元給他？)因為是他介紹的。」、
    「 (就己○○部分你以喝酒方式從他身上拿到錢，有無事先
    跟乙○○講過？) ．．．。95年10月份我口頭說要分他錢的
    時候，當時乙○○都還沒有介紹人來。」等語 (見原審卷第
    223~226頁)。而被告乙○○於95年12月9日原審訊問時供承
    ：「（是否坦承與丁○○共同設局詐騙己○○及戊○○？）
    我承認，我有承認我有詐賭，與阿堂即在庭之丁○○一起設
    局詐騙己○○及戊○○二人，用喝酒方式，及利用被害人好
    賭，賭大、小點，用骰子，丁○○會用骰子，利用被害人貪
    念，丁○○會老千，我們利用丁○○做老千，來騙他們的。
    」、「.. 戊○○喝酒都是這種型，好像老大那種型。」等
    語 (見原審95年度聲羈字第1799號刑事卷第7~15頁)；於96
    年6月1日原審審理中亦陳稱：「 (丁○○是否有對你說戊○○、己○○他們喝酒很大型，要以喝酒方式，從他們身上撈
    到錢？)丁○○有跟我提過，有提到喝酒方式」等語 (見原
    審卷第228頁)。(三)又參之被告丁○○使用之行動電話號碼為
    門號00000 00000號 (以其配偶名義魏怡君申請)、00000000
    00號、0000 000000號 (以上均係以丁○○母親陳林賓名義
    申請)，而其住宅電話為 (00)00000000號等情，業據被告丁○○、證人戊○○分別陳明在卷，並有上開三門號之行動電
    話申請使用人資料、丁○○全戶戶籍資料查詢結果表等件在
    卷可稽。而綽號「阿平」者之行動電話號碼為門號00000000
    00號；「太保」者使用之行動電話號碼為門號0000000000號
    ，亦據被告丁○○供明在卷。另被告乙○○使用之行為動電
    話號碼為門號0000000000號、0000000000號，亦為被告乙○○警詢中陳明在卷 (見警卷第14頁)。而自96年12月7日凌晨
    2時許起至同日上午10時56分止，上開各門號之電話，確有
    互為聯絡之情形，亦有通聯紀錄在卷可考 (見原審卷第68~9
    4頁)。(四)揆之事證情況，堪認被告二人就關於被害人己○○
    及戊○○部分犯行所為之自白，核與事實相符，足以採取。
    (五)公訴人雖認被害人己○○受恐嚇致心生畏懼始簽發本票云
    云，然證人即被害人己○○於95年5月16日原審審理中已結
    證稱：「 (丁○○說你們一起輸了50萬元時，並說要如何解
    決時，你如何處理？)我有簽本票。」、「 (你說沒有賭錢
    ，為何還有簽立本票？)因為要簽本票之前，有二個平頭的
    高大男生進來，丁○○說該二人是在外面幫他處理債務的人
    ，我為了自己的安危，想要先離開才先簽立25萬元本票，簽
    完本票後我就離開了。」、「 (你在簽立本票時，有無人跟
    你說不簽本票就不能走？)是沒有講什麼話，是因為那個場
    面讓我感到害怕。」、「 (丁○○是何時跟你說上開二人是
    幫他處理債務的人？)該二人來了之後，向我敬酒之後說的
    ，但是在向我說輸了50萬元之前說的。」、「 (既然該二人
    是在丁○○說輸錢前就來了，為何你還會怕要簽立25 萬元
    本票？)因為在場的人我都不認識，我會畏懼。」、「 (你
    剛才說在現場的人沒有對你說恐嚇的話，但場面會讓你害怕
    ，請闡明何意？)他們離我很近，沒有靠過來，但看起來就
    像兄弟那樣子，沒有擺臉色給我看。」、「 (為何會害怕？
    )可能我想的比較多，我為了自己安全，想要離開。」、「(
    之前在警詢、偵訊時說為了安全才簽本票，「為了安全」何
    意思？)就是在場的人我不認識。」等語 (見原審卷第149~1
    56頁)。核之證人己○○上開證詞，顯認被害人己○○係受
    詐欺，誤以為真，而依被告丁○○所述金額簽發本票，難認
    被告二人有對被害人施加恐嚇行為之情事。
五、查被告二人預謀佯以賭博方式，向各被害人詐騙財物，其主
    觀上有不法所有意圖至明。再本票為有價證券，具財產價值
    ，如以恐嚇方法使被害人簽發交付本票，即屬恐嚇取財既遂
    ，至於被害人嗣後得否依票據法第14條規定為惡意之抗辯，
    係屬民事關係之問題，要與犯罪之既遂，不生影響 (最高法
    院86年度臺上字第2056號判決意旨參照)。又衡之被害人戊○○若非行動自由確已達受剝奪之程度，當無在酒後，復受
    毆成傷之情況下，仍徹夜未眠，而任由被告丁○○等人擺佈
    ，迄於凌晨始趁隙逃至郵局求救脫困之必要，顯見戊○○當
    時確係受剝奪行動自由而使然，要無疑義。綜上所述，本案
    被告二人上開犯行之事證明確，足以認定，自應依法論科。
六、查刑法部分修正條文業於94年2月2日公布，並自95年7月1日
    施行。則被告丁○○對被害人甲○○犯罪後，其應適用之相
    關法律已有變更，茲就相關條文之適用，比較說明如次：(一)
    按刑法第2條第1項所稱之法律，係指刑罰所依存的整體法律
    狀態，故法律有變更應指足以影響行為的可罰性與法律效果
    的法令因修正或廢止而有所變更而言。所以刑法法律變更概
    念，應界定在法律規定的改變，足以影響刑罰權判斷者而言
    ，刑法總則的變更，自然會影響到個別犯罪的成立，乃至於
    法律效果的結構，自屬法律變更，應為新舊法之比較。(二)法
    定刑中罰金刑部分：刑法第33條第5款業經修正公布，修正
    後刑法第33條第5款規定「罰金：新臺幣一千元以上，以百
    元計算之」，與修正前同條款規定「罰金：（銀元）一元以
    上」不同。比較新舊法結果，以修正前即行為時法較有利於
    被告，故依刑法第2條第1項前段規定，本案關於刑法第33條
    第1項之法定刑罰金部分，自應適用行為時之法律即修正前
    刑法第33條第5款規定決定其罰金部分之法定刑。(三)法定刑
    中罰金刑提高標準之新舊法適用：被告行為後，刑法施行法
    第1條之1於95年6月14日經以華總一義字第09500085181號令
    修正公布增訂。修正增訂之刑法施行法第1條之1規定「中華
    民國九十四年一月七日刑法修正施行後（按指九十五年七月
    一日），刑法分則編所定罰金之貨幣單位為新台幣。九十四
    年一月七日刑法修正時，刑法分則編未修正之條文定有罰金
    刑者，自九十四年一月七日刑法修正施行後，就其所定數額
    提高為三十倍。但七十二年六月二十六日到九十四年一月七
    日新增或修正之條文，就其所定數額提高為三倍」。而本件
    被告所犯上開罪名，其法定本金有罰金刑，且為刑法分則編
    未修正之條文而定有罰金刑者；於刑法施行法第1條之1修正
    增訂前，其貨幣單位為銀元，罰金刑之提高標準應適用罰金
    罰鍰提高標準條例第1條之規定「依法律應處罰金、罰鍰者
    ，就其原定數額得提高為二倍至十倍。」而再依現行法規所
    定貨幣單位折算新臺幣條例第2條規定「現行法規所定金額
    之貨幣單位為圓、銀元或元者，以新臺幣元之三倍折算之」
    ，比較新舊法適用之結果，其關於法定刑為罰金部分之提高
    標準，新舊法均無不利之情形，故依刑法第2條第1項前段規
    定，本案關於被告丁○○對甲○○所犯之刑法第339條第1項
    及第346條第1項恐嚇取財罪之法定刑罰金提高標準部分，自
    應適用行為時之法律即罰金罰鍰提高標準條例第1條之規定
    。(四)易科罰金折算標準部分：修正後刑法第41條第1項前段
    則規定：「犯最重本刑為五年以下有期徒刑以下之刑之罪，
    而受六個月以下有期徒刑或拘役之宣告者，得以新臺幣一千
    元、二千元或三千元折算一日，易科罰金。」比較修正前後
    之易科罰金折算標準，以95年7月1日修正公布施行前之規定
    ，較有利於被告，則應依刑法第2條第1項前段，適用修正前
    刑法第41條第1項前段規定，定其折算標準。(五)修正前刑法
    第55條關於牽連犯之規定業已刪除，失其效力，則被告丁○○於修正前對被害人甲○○所為之詐欺取財及恐嚇取財犯行
    ，依其行為時有效之刑法第55條規定，可認恐嚇取財行為係
    為達成先前詐欺取財行為之目的，而具有方法目的之牽連犯
    關係，應論以一罪，並從較重之恐嚇取財罪處斷，若依修正
    後之刑法，既已刪除牽連犯之規定，則應按數罪併罰之規定
    分論併罰，比較新舊法之規定，顯見修正後之規定並非較有
    利於被告丁○○，均仍應適用修正前刑法第55條牽連犯之規
    定論處。(六)修正後刑法第28條規定「2人以上共同實行犯罪
    之行為者，皆為正犯」，而排除「陰謀共同正犯」及「預備
    共同正犯」之適用，而限定在「實行」概念下共同參與行為
    ，始成立共同正犯，而將原條文文字由「實施」修正為「實
    行」，另依現行實務對於共同正犯與從犯之區別標準，其以
    自己共同犯罪之意思，實施構成要件以外之行為者，亦為正
    犯，尚肯認「共謀共同正犯」之存在，是以新刑法對於共同
    正犯之規定，與修正前相較，其規範共同正犯之範圍並非與
    修正前完全無異。惟被告丁○○與谷明仁就上揭犯行，有犯
    意聯絡及行為分擔，不論依修正前後刑法第28條規定，均成
    立共同正犯，即刑法第28條之上開修正，對本案被告而言，
    並無有利或不利之情形，即無該條比較適用問題，應依一般
    法律適用原則，適用裁判時法（最高法院95年度第21次刑事
    庭會議決議參照），即應依修正後刑法第28條之規定論以共
    同正犯。(七)修正後刑法第51條第5款規定為：「數罪併罰定
    其應執行者：宣告多數有期徒刑者，於各刑中之最長期以上
    ，各刑合併之刑期以下，定其刑期。但不得逾三十年」，與
    修正前同條款規定：「數罪併罰定其應執行者：宣告多數有
    期徒刑者，於各刑中之最長期以上，各刑合併之刑期以下，
    定其刑期。但不得逾二十年」相較，自以修正前規定之20
    年上限，對行為人較為有利，此為影響行為人刑罰之法律效
    果，是被告丁○○所犯本案各罪，經比較新舊刑法第51 條
    第5款之規定，應依刑法第2條第1項前段之規定，適用修正
    前之法律規定，而定其應執行之刑。(八)綜合以上比較結果，
    修正之法律未較有利於被告丁○○，有關被告丁○○對被害
    人甲○○部分自應全部適用修正前之法律。
七、核被告丁○○如事實欄一所示之行為，係犯刑法第339條第1
    項之詐欺取財罪及第346條第1項之恐嚇取財罪。被告二人如
    事實欄二所示之行為，係犯刑法第339條第1項之詐欺取財罪
    ；如事實欄三所示之行為，係犯刑法第339條第3項、第1項
    之詐欺取財未遂罪、第277條第1項之傷害罪、第346條第1項
    之恐嚇取財罪、第302條第1項之剝奪他人行動自由罪。按修
    正後刑法已廢止牽連犯之規定，則行為人在新法施行後所為
    互有方法結果關係之二個行為，即應分別視其行為態樣，依
    其該當罪名之構成要件予分論併罰，不得從重論以一罪。查
    被告二人對被害人戊○○施予詐術，尚未取得財物，其詐欺
    行為即已終了，其後為迫使被害人戊○○交付財物，始另起
    恐嚇取財及妨害自由之犯意而實行之，其所為自應分別論以
    詐欺取財未遂罪、恐嚇取財罪及剝奪他人行動自由罪。公訴
    人就被告二人如犯罪事實欄二所示之行為，認係觸犯刑法第
    346條第1項之恐嚇取財罪嫌云云，尚有錯誤，惟因起訴之基
    本社會事實係屬同一，本院自得予以審理，並變更檢察官起
    訴所引應適用之法條。再公訴人關於事實欄三所載之犯罪事
    實，雖於起訴書漏引刑法第339條第1項及第3項之規定，但
    既已敘及被告等詐欺取財之行為事實，本院自應予審判。復
    按意思之聯絡並不限於事前有所謀議，即僅於行為當時有共
    同犯意之聯絡者，亦屬之，且其表示之方法，亦不以明示通
    謀為必要，即相互間有默示之合致，亦無不可。且共同正犯
    之意思聯絡，原不以數人間直接發生者為限，即有間接之聯
    絡者，亦包括在內。如甲分別邀約乙、丙犯罪，雖乙、丙間
    彼此並無直接之聯絡，亦無礙於其為共同正犯之成立。但共
    犯對於不在其犯罪共同意思範圍內之行為，則不負正犯責任
    (最高法院73年臺上字第2364號、77年臺上字第2135號判例
    意旨參照）。是以被告丁○○對於事實欄一所示之犯行，就
    其中詐欺財物部分，與谷明仁及佯裝對賭之酒店小姐間，有
    犯意聯絡與行為分擔，為共同正犯，惟因無證據足認各該參
    與對賭之酒店小姐對於恐嚇取財犯行部分，有犯意聯絡或行
    為分擔之情事，則此部分犯行，自應僅就告二人論以共同正
    犯。又關於事實欄二所示之犯罪事實，被告二人間，有犯意
    聯絡與行為分擔，為共同正犯。而事實欄三所示之犯罪事實
    ，被告丁○○與綽號「阿平」、「阿明」間，就被告乙○○
    到場前之傷害犯行；被告二人與綽號「阿平」、「阿明」、
    「太保」及不詳成年男子間，就被告乙○○到場後之傷害犯
    行及恐嚇取財犯行；被告二人就詐欺取財未遂 (惟無積極證
    據足認阿平、阿明、太保及不詳成年男子等四人主觀上具有
    詐欺之犯意)；被告二人與綽號「阿平」、「阿明」就剝奪
    行動自由犯行，各具有犯意聯絡與行為分擔，均為共同正犯
    。被告丁○○於密接時間、同一地點，反覆對戊○○毆打之
    動作，係屬一個傷害行為之接續犯，僅成立一個傷害罪。被
    告丁○○於修正刑法施行前，對於被害人甲○○所為詐欺取
    財與恐嚇取財之二個行為，彼此間具有方法、目的之牽連犯
    關係，自應依修正前刑法第55條牽連犯之規定，從較重之恐
    嚇取財罪處斷。被告二人上開所犯應予論斷之各罪，均應予
    分論併罰。又被告二人已著手於對被害人戊○○詐欺取財行
    為之實行，而尚未取得財物，為未遂犯，爰依刑法第25條第
    2項之規定，按既遂犯之刑減輕之。
八、原審對於被告二人論罪科刑，固非無見，惟查(一)被告丁○○
    如事實欄一所示之犯行，事證明確，原審認定其犯罪不能證
    明，而諭知無罪，容有未當。(二)本案原審未論處被告二人對
    於被害人戊○○詐欺取財未遂之罪名，亦欠允洽。(三)原審未
    及適用中華民國九十六年罪犯減刑條例予以減刑，亦有不當
    。從而，本案檢察官及被告俱上訴指摘原判決不當，為有理
    由，自應予以撤銷改判。爰審酌被告二人不思以正當途徑謀
    生，竟設局詐賭冀圖貪取不義之財，且對被害人戊○○傷害
    ，並恐嚇被害人甲○○、戊○○簽發本票，並以剝奪行動方
    式逼使被害人戊○○給付現金，其行為已危害社會治安，暨
    被告二人之素行、智識程度、彼此分擔犯罪之輕重程度、犯
    後之態度等一切情狀，各量處如主文所示之刑。又被告二人
    之犯罪時間均係在中華民國96年4月24日以前，且各罪宣告
    之刑均未逾有期徒刑1年6月，符合中華民國九十六年罪犯減
    刑條例第2條第1項第3款規定減刑之要件，爰依法予以減刑
    二分之一，並各定其應執行刑。又按修正前刑法第41條第1
    項規定：「犯最重本刑為五年以下有期徒刑以下之刑之罪，
    而受六個月以下有期徒刑或拘役之宣告，因身體、教育、職
    業、家庭之關係或其他正當事由，執行顯有困難者，得以一
    元以上三元以下折算一日，易科罰金。但確因不執行所宣告
    之刑，難收矯正之效，或難以維持法秩序者，不在此限。」
    、同條第2項規定：「併合處罰之數罪，均有前項情形，其
    應執行之刑逾六月者，亦同。」。而依刑法施行法第3條之1
    第3項規定：「於九十四年一月七日刑法修正施行前犯併合
    處罰數罪中之一罪，且該數罪均符合第四十一條第一項得易
    科罰金之規定者，適用九十年一月四日修正之刑法第四十一
    條第二項規定。」。另本案被告丁○○所犯罪刑，固較被告
    乙○○為多，但因其對被害人甲○○所犯之罪，係在修正刑
    法施行前所為，依上開說明，其所犯上開各罪宣告之刑，均
    符合易科罰金之要件，爰准依修正前刑法第41條第2項及刑
    法施行法第3條之1第3項及修正前之罰金罰鍰提高標準條例
    第2條等相關規定，諭知其易刑處分之折算標準。
據上論斷，應依刑事訴訟法第369條第1項前段、第364條、第299
條第1項前段、第300條，刑法第2條第1項前段、第28條、第277
條第1項、第302條第1項、第339條第1項、第339條第3項、第25
條第2項、第346條第1項，修正前刑法第55條 (牽連犯規定)、修
正前刑法第41條第1項前段、第2項、修正前、後刑法第51條第5
款，刑法施行法第1條之1、第3條之1第3項，罰金罰鍰提高標準
條例第1條前段、修正前罰金罰鍰提高標準條例第1條前段、第2
條，中華民國96年罪犯減刑條例第2條第1項第3款、第7條、第9
條，判決如主文。
本案經檢察官丙○○到庭執行職務。
中    華    民    國    97    年    2     月    19    日
            刑事第三庭   審判長法  官  王  增  瑜
                               法  官  廖  柏  基
                               法  官  蔡  紹  良
上列正本證明與原本無異。
被告二人所犯妨害自由罪部分得上訴。
其餘部分不得上訴。
如不服本判決應於收受送達後10日內向本院提出上訴狀，其未敘
述上訴之理由者並得於提起上訴後10日內向本院補提理由書（均
須按他造當事人之人數附繕本）。
                                書記官  許  麗  花
中    華    民    國    97    年    2    月    22     日
附錄本案論罪科刑法條全文：
刑法第339條第1項、第3項；
意圖為自己或第三人不法之所有，以詐術使人將本人或第三人之
物交付者，處5年以下有期徒刑、拘役或科或併科1千元以下罰金
。
以前項方法得財產上不法之利益或使第三人得之者，亦同。
前二項之未遂犯罰之。
刑法第346條第1項；
意圖為自己或第三人不法之所有，以恐嚇使人將本人或第三人之
物交付者，處6月以上5年以下有期徒刑，得併科1千元以下罰金
。
刑法第277條第1項；
傷害人之身體或健康者，處 3 年以下有期徒刑、拘役或 1 千元
以下罰金。
刑法第302條第1項：
私行拘禁或以其他非法方法，剝奪人之行動自由者，處 5 年以下
有期徒刑、拘役或3百元以下罰金。


司法院資訊處製作；財團法人民間司法改革基金會備份。
